【裁判字號】    92,簡上,26
【裁判日期】    921202
【裁判案由】    確認本票債權不存在
【裁判全文】
臺灣桃園地方法院民事判決                          九十二年度簡上字第二六號
    上  訴  人  丙○○
    訴訟代理人  吳尚昆律師
    複  代理人  莊守禮律師
    被  上訴人  丁○○○
                甲○○
    訴訟代理人  乙○○
右當事人間請求確認本票債權不存在事件，上訴人對於中華民國九十一年十二月十一
日本院桃園簡易庭九十年度桃簡字第九九一號第一審判決提起上訴，經本院於中華民
國九十二年十一月二十五日言詞辯論終結，判決如左：
    主      文
原判決廢棄。
被上訴人在第一審簡易之訴駁回。
第一、二審訴訟費用由被上訴人連帶負擔。
    事      實
甲、上訴人方面：
一、聲明：求為判決如主文所示。
二、陳述：除與原審判決書所載者相同茲予引用外，補稱：
（一）本件借貸事實係發生於民國八十九年八月一日，系爭如附表所示之本票借貸事
      實亦發生在八十九年十二月十五日，均在民法債編修正條文施行日（八十九年
      五月五日）後，原審引用當事人交易時已刪除之民法第四百七十五條規定，顯
      有不當，而原審引用之最高法院判決乃基於已刪除之民法第四百七十五條規定
      所為，是否適用於本件，亦有疑義。縱認上訴人應就借貸關係之成立舉證，上
      訴人亦僅需證明系爭本票之原因關係為借貸即可；本件上訴人主張系爭新台幣
      （下同）一百萬元之借貸債務，雖於八十九年十二月十五日約定時並未實際為
      金錢交付，然二造間係就被上訴人對上訴人負擔返還借款之給付義務而約定以
      之做為消費借貸之標的，核與民法第四百七十四條第二項之規定相符，上訴人
      既已提出雙方於八十九年十二月十五日修改之原契約書，會算積欠款項，重新
      確認金額、約定利息，並簽發本票，被上訴人並曾支付同年月十六日起至九十
      年四月十五日止，每月二萬五千元之利息，足認二造確於八十九年十二月十五
      日成立一百萬元之借貸關係，約定每月利息二萬五千元。
（二）再依二造間於八十九年八月一日所簽訂之不動產抵款契約書，載明由被上訴人
      連帶向上訴人借貸四百五十萬元，每月利息為九萬元，期間為三個月（利息共
      二十七萬元）等情可認，原審認為上訴人未就約定利息部分提出證明，顯有誤
      會。八十九年十二月十五日，二造修改前開契約，就被上訴人仍積欠之一百萬
      元部分，再成立借貸契約，該借貸契約期限自八十九年十二月十五日起至九十
      年十月十四日止，月息二萬五千元，期間四個月（利息共十萬元）。八十九年
      八月二日被上訴人簽收四百五十萬元之領據予上訴人，並另簽發一紙本票以為
      債權之憑證。被上訴人既已簽收領據，是應認上訴人已盡舉證之責。本件原審
      雖認定被上訴人僅承認於八十九年八月二日連帶向上訴人借款三百七十六萬元
      乙節，然被上訴人於原審即曾承認除收到上訴人簽發共三百七十六萬元之支票
      二張外，尚有二十萬元之現金，因此被上訴人於八十九年八月二日至少收受上
      訴人給付三百九十六萬元，並非原審所認定僅三百七十六萬元。被上訴人雖辯
      稱另外二十萬元之現金是「代交給陳金瓜十三萬五千元」及「要求甲○○背書
      給他佣金六萬五千元」，惟此顯然悖於常情，被上訴人即應為此變態事實負舉
      證責任，原審疏未調查被上訴人此部分所述之真實性，逕予採信被上訴人之主
      張，顯有違誤。
三、本件被上訴人同意先予扣抵三個月之利息共二十七萬元，係指八十九年八月至十
    月之利息，原審認抵扣部分乃八十九年八月至十一月利息係屬誤會，至於原審認
    定上訴人曾收受被上訴人簽發支票共九萬元用以清償八十九年十一月之利息，上
    訴人並未否認，然該利息實因被上訴人屆清償期（原約定清償日為十一月一日）
    未依約清償，除要求上訴人展延外，乃再支付一個月之利息給上訴人，並非上訴
    人所述前後矛盾。是本件原審判決認定事實、適用法律顯有違誤，上訴人乃據以
    提起上訴。
四、證據：除援用原審之立證方法外，補提出：本院八十九年度票字第七二一七號民
    事裁定、支票存根四紙、代收票據記錄表一紙（以上均為影本）為證。
乙、被上訴人方面：
一、聲明：求為判決：駁回上訴。
二、陳述：除與原審判決書所載者相同茲予引用外，補稱：
（一）被上訴人丁○○○於八十九年十二月十五日向上訴人清償三百五十萬元後，要
      求上訴人撤銷強制執行之聲請為上訴人所拒，致雙方更改協議書並由被上訴人
      共同簽發一百萬元之本票（即系爭之本票）交付上訴人，被上訴人又於九十年
      一月起陸續將積欠尾款及利息共四十一萬五千元向上訴人清償，前後共向上訴
      人清償三百九十一萬五千元（不含原審判決一十八萬元部分），其已清償全部
      所欠。且上訴人預扣利息二十七萬元部份，其屬違反巧取利益之禁止規定，此
      部分不得請求給付。又八十八年民法修正後之消費借貸仍無改消費借貸契約為
      要物契約之性質。上訴人前述主張殊有誤解。
（二）以下簡述借款之本息計算表，及已清償計算表：
（１）八十九年八月二日至同年十二月二日，均為本金三百七十六萬元乘以利率０點
      ０二，等於七萬五千二百元（每月利息）。八十九年十二月二日至同年月十五
      日，本金三百七十六萬元乘以利率０點０二，等於利息三萬二千五百八十六元
      （八十九年十二月十五日止被上訴人清償三百五十萬元，其僅計十三日利息）
      ，以上總計為四個月又十三日，利息共為三十三萬三千三百八十六元。
（２）被上訴人復於八十九年一月間再清償尚積欠二十六萬元部份，均以四十一萬五
      千元清償之，前後共清償三百九十一萬五千元，再加第一審判決超過債權一十
      八萬元部分不存在（此部分均已經執行而清償完畢），共總計向上訴人清償四
      百一十四萬七千九百八十一元。若以四個月又十三日利息三十三萬三千三百八
      十六元，加上實交借款三百七十六萬元，等於四百零九萬三千三百八十六元，
      減去已清償三百九十一萬五千元，尚欠一十七萬八千三百八十六元（係原審判
      決債權超過一十八萬元部分不存在），上訴人向第三人收取二筆執行債權共計
      二十三萬二千九百八十一元，加上前已清償部份三百九十一萬五千元，等於總
      清償四百一十四萬七千九百八十一元，應已過度清償。
（３）法定利率週年百分之二十計算表：借款三百七十六萬元乘以利率百分之二十，
      等於年息七十五萬二千元，除以十二個月，等於月息六萬二千六百六十六元，
      除以三十日，等於日息二千零八十九元，乘以總天數一百三十三日，等於二十
      七萬七千八百二十二元（係法定利息），減去三十三萬三千三百八十六元（係
      上訴人已收取利息部份），等於五萬五千五百六十三元（為過度計息部分）。
三、證據：除援用原審之立證方法，補提出：本院執行命令、臺灣桃園地方法院檢察
    署檢察官九十二年度偵字第一０七九號不起訴處分書為證。
    理      由
一、本件被上訴人起訴主張：被上訴人丁○○○於八十九年八月間經由被上訴人甲○○之介紹，連帶向上訴人借貸三百七十六萬元，約定借貸期間為三個月，利息為
    十五萬五千元，並共同簽發面額四百五十萬元之本票一紙作為擔保，被上訴人丁○○○嗣後於同年十二月十五日向上訴人清償三百五十萬元，上訴人即將前揭四
    百五十萬元之本票交還被上訴人，並要求被上訴人再共同簽發如附表所示之面額
    一百萬元之本票一紙交付上訴人，被上訴人自九十年一月起陸續清償積欠之本息
    二十三萬五千元，尚積欠上訴人十八萬元，故兩造間除前述借款十八萬元外，已
    並無任何債權關係存在，爰起訴請求確認系爭本票債權超過十八萬元部分不存在
    （原審判決被上訴人所欠之十八萬元業由上訴人以本院執行命令收取二十三萬二
    千九百八十一元之存款而清償完畢）。
二、本件被上訴人主張渠等於八十九年八月間連帶向上訴人借貸，並已經被上訴人丁○○○於八十九年十二月十五日清償上訴人三百五十萬元，被上訴人於當日復共
    同簽發如附表所示之本票一紙交付上訴人之事實，業據其提出存摺影本一紙（參
    見原審卷宗第八頁）足憑，上訴人對此並不爭執，堪信為真實，惟被上訴人請求
    確認如附表所示之本票債權超過十八萬元部分不存在乙節，則為上訴人所堅決否
    認，並執前詞置辯。是本件之爭點乃在於：兩造間之借款總額及約定利率究竟為
    若干？本件被上訴人業已清償之借款數額為若干？經查：
（一）按「按當事人主張有利於己之事實，就其事實有舉證之責任，民事訴訟法第二
      百七十七條定有明文。又事實有常態與變態之分，其主張常態事實者無庸負舉
      證責任，反之，主張變態事實者，則須就其所主張之事實負舉證責任。」最高
      法院八十六年度台上字第八九一號判決著有明文。本件上訴人抗辯：被上訴人
      連帶向上訴人借貸四百五十萬元，每月利息為九萬元，期間為三個月（利息共
      二十七萬元），被上訴人並提供坐落桃園縣龍潭鄉○○○段三四三之五地號土
      地予上訴人設定第一順位抵押權。至八十九年十二月十五日，被上訴人清償三
      百五十萬元後，二造協議修改前開契約，就被上訴人仍積欠之一百萬元部分，
      再成立借貸契約，約定契約期限自八十九年十二月十五日起至九十年四月十四
      日止，月息二萬五千元，借款期間依據二造間於八十九年八月一日所簽訂不動
      產抵款契約書所載應為四個月（利息共十萬元），且仍以前開土地設定第二順
      位抵押權予上訴人等情，業據上訴人提出領據、不動產抵款契約書各一紙附卷
      足憑，依據領據上所載內容：「一、立據人所有坐落桃園縣龍潭鄉○○○段三
      四二之五五地號及基地上建築物經桃園縣大溪地政事務所於八十九年七月三十
      一日收件，向丙○○（即本件上訴人方面）借款四百五十萬元整。該抵押借款
      金額業已全部收到現金為實。二、借款清償日期：中華民國八十九年十一月一
      日。三、約定事項：詳如抵押權設定契約書及其他約定事項之規定。四、本人
      另開一本票號碼0000000號面額四百五十萬元作為債權憑證。收款人即
      債務人丁○○○、甲○○（即本件被上訴人方面）。地址：中壢市○○路二一
      ０號二樓中華民國八十九年八月二日。」、及不動產抵款契約書上所載內容：
      「立契約書人債權人丙○○（以下簡稱甲方）債務人丁○○○、甲○○（以下
      簡稱乙方），茲因不動產抵押借款事宜，經雙方同意定條款如左：一、乙方所
      有下列不動產向甲方抵押借款土地坐落龍潭鄉○○○段三四二之五五地號土地
      所有權全部。二、本約抵押借款金額一百萬元。三、本約抵甲（應為押之誤）
      借款期間，自八十九年十二月十五日起，至九十年四月十四日止，期限屆滿之
      日清償。四、本約抵押借款利息二萬五千元。‧‧‧義務人兼債務人：丁○○○共同連帶債務人：甲○○。住址：桃園縣中壢市○○路二一０號二樓」。被
      上訴人既已簽收領據，並於領據上記載所有借款金額四百五十萬元業已全部收
      到無誤，且前開領據及不動產抵款契約書均係由被上訴人親自簽名用印等情，
      為被上訴人所不爭執，衡諸常理，本件被上訴人既已在領據及不動產抵款契約
      書上簽名用印，即表示同意前二份文書之文義，從而，應認被上訴人確已收受
      契約所載之借貸金額。如被上訴人主張所收受金額與領據及同意書上所載不符
      ，則就此變態事實應由被上訴人負舉證責任，合先敘明。
（二）被上訴人雖主張：被上訴人丁○○○於八十九十二月十五日向上訴人清償三百
      五十萬元後，要求上訴人撤回強制執行程序為上訴人所拒，雙方乃更改協議書
      並由被上訴人共同簽發一百萬元之本票（即系爭之本票）交付上訴人，渠等簽
      發系爭本票之真意並非代表確實有收受上訴人之借款云云。惟查，若依照被上
      訴人所述，兩造間之借款僅有三百七十六萬元，則被上訴人向上訴人清償三百
      五十萬後，如何可能同意再另簽發面額一百萬元之系爭本票？且若以被上訴人
      所稱，渠等因業已清償三百五十萬元，要求上訴人撤回強制執行程序為上訴人
      所拒，自可以該四百五十萬元之本票債權業已部分清償為由，向強制執行案件
      之管轄法院提起債務人異議之訴，被上訴人捨此正途不為，竟另行共同簽發一
      百萬元之本票予上訴人，此舉顯與常理相違，是被上訴人之主張，本院難以採
      信。本院認上訴人抗辯：八十九年十一月二十四日上訴人持前開四百五十萬元
      之本票聲請本票裁定強制執行，經本院核發八十九年度票字第七二一七號民事
      裁定，被上訴人對此本票裁定並未有任何異議，反而出面與上訴人協商，由上
      訴人先塗銷第一順位抵押權，被上訴人再以該土地向農會擔保借款，其中三百
      五十萬元款項先返還上訴人，並修改原契約書，確認被上訴人尚積欠上訴人一
      百萬元等情較屬可採，且上訴人並提出土地登記謄本一紙（參見原審卷宗第四
      十八頁）、不動產抵款契約書在卷可證，足認上訴人抗辯，被上訴人連帶向其
      借貸之四百五十萬元債務確屬真正。本件被上訴人徒否認未收受四百五十萬元
      ，卻未提出任何足供本院調查審認之證據，尚難認其已盡舉證責任。
（三）承前所述，本院認被上訴人連帶向上訴人借款之總金額應為四百五十萬元，兩
      造間原約定借款期限自八十九年八月一日至十月三十一日止共計三個月，並約
      定利息為二分利，每月九萬元，共計二十七萬元。而自八十九年十一月一日至
      十一月三十日，被上訴人以中興商業銀行支票號碼為0000000、000
      0000號二紙支票支付計九萬元之利息，此有代收票據記錄表一紙附卷足憑
      。八十九年十二月十五日，被上訴人丁○○○清償三百五十萬元後，尚積欠上
      訴人一百萬元，被上訴人乃共同簽發系爭本票一紙以為清償，並約定此後利息
      計算為每月二萬五千元，故十二月一日至十二月十五日之利息為四萬五千元，
      一百萬元部分計算至九十年一月十五日應為二萬五千元，共計為七萬元，九十
      年二月、三月、四月之三個月利息分別為二萬五千元共計七萬五千元，被上訴
      人乃分別簽發中興商業銀行ＡＩＶ0000000、0000000、000
      0000、0000000號，票面金額分別為七萬元、二萬五千元、二萬五
      千元、二萬五千元之支票以為支付。從而，本件被上訴人起訴主張系爭如附表
      所示之本票債權超過十八萬元部分不存在，即屬於法不合，應予駁回。末按系
      爭借款之約定利息，雖超過法定利率之最高限制額，但借款人如於逾期後仍自
      願將該項利息滾入原本一再換立新借據，是與明知無給付之義務而任意給付者
      無異，自應受其拘束。最高法院四十九年度台上字第二三一九號判決意旨可資
      參考。故本件被上訴人雖主張上訴人有巧取利益之嫌，惟被上訴人既已就利息
      部分先為給付，並共同簽發系爭本票以為支付借款金額，與前述判決所謂明知
      無給付義務而任意給付之意旨相同，自無從再主張兩造利率約定過高，併此敘
      明。
（四）綜上所述，被上訴人就其起訴主張兩造間之借款業已部分清償完畢，上訴人所
      持本票債權超過十八萬元部分不存在之事實，既未能舉證以實其說，自不得對
      抗執票之上訴人。從而，被上訴人請求判決確認上訴人持有被上訴人簽發如附
      表所示之本票票據債權超過十八萬元部分不存在，為無理由，不應准許。原審
      判決確認如附表所示之本票債權超過十八萬元部分不存在及命訴訟費用之負擔
      部分，尚有未洽。上訴意旨指摘原判決不當，求予廢棄改判，為有理由，自應
      由本院予以廢棄改判如主文第二項所示。
三、本件事證已臻明確，兩造其餘主張及舉證，核與判決結果不生影響，爰不另一一
    論述，併予敘明。
四、據上論結，本件上訴為有理由，依民事訴訟法第四百三十六條之一第三項、第四
    百五十條、第八十五條第二項，判決如主文。
中      華      民      國    九十二    年     十二     月      二      日
                            臺灣桃園地方法院民事第一庭
~B審判長法官  郭琇玲
~B法      官  劉志卿
~B法      官  陳清怡
右為正本係照原本作成
中      華      民      國    九十二    年     十二     月      二      日
~B法院書記官  周育義
~F0
~T40
附表
  ┌──────┬──────┬──────────┬─────────┐
  │ 發票日     │ 票面金額   │   到期日           │  票據號碼        │
  │            │（新台幣）  │                    │                  │
  ├──────┼──────┼──────────┼─────────┤
  │            │            │                    │                  │
  │ 89.12.15   │  壹佰萬元  │   九十年四月十四日 │  CH三八八三八一  │
  │            │            │                    │                  │
  └──────┴──────┴──────────┴─────────┘


司法院資訊處製作；財團法人民間司法改革基金會備份。
